【裁判字號】    95,建上,5
【裁判日期】    970829
【裁判案由】    清償債務
【裁判全文】
臺灣高等法院臺南分院民事判決    95年度建上字第5號
上  訴  人
即反訴被告  甲○○
訴訟代理人  嚴庚辰  律師
複 代 理人  王正宏  律師
上  訴  人
即反訴原告  乙○○
參  加  人  丙○○
上列當事人間清償債務事件，兩造對於中華民國95年8月11日台
灣嘉義地方法院95年度建字第7號第一審判決各自提起上訴，上
訴人乙○○為反訴之追加，本院於97年8月8日言詞辯論終結，
茲判決如下：
    主  文
原判決主文第三項關於命上訴人甲○○應給付上訴人乙○○逾新
台幣伍萬壹仟肆佰伍拾肆元及利息並假執行之宣告暨訴訟費用之
裁判均廢棄。
上廢棄部分，上訴人乙○○在第一審之訴及假執行聲請均駁回。
上訴人甲○○其餘上訴駁回。
上訴人乙○○之上訴及追加之訴均駁回。
第一、二審訴訟費用由上訴人乙○○負擔五分之四，餘由上訴人
甲○○負擔；追加反訴之訴訟費用，由上訴人乙○○負擔。
    事  實
甲、上訴人即反訴被告甲○○方面：
一、上訴聲明：(一)原判決不利上訴人甲○○部分廢棄。(二)上開廢
    棄（起訴）部分，上訴人乙○○應給付上訴人甲○○新台幣
    （下同）140萬8546元，並自起訴狀繕本送達上訴人乙○○
    翌日起至清償日止，按年息百分之5計算之利息。(三)上開廢
    棄（反訴）部分，上訴人乙○○在第一審之訴及假執行之聲
    請均駁回。(四)第一、二審訴訟費用，由上訴人乙○○負擔。
    追加反訴答辯聲明：(一)追加之反訴駁回。(二)追加反訴訴訟費
    用，由追加反訴人乙○○負擔。
二、陳述：除與原判決記載相同者，茲引用之外，補稱：
  (一)原審認為上訴人甲○○應自民國（下同）83年6月21日起即
    負遲延責任，惟查，鈞院87年度重上字第3號判決，針對上
    訴人得請求被上訴人之費用為公共設施負擔費用、保證金75
    萬元、坪數差47萬8605元、路地配合款、貸款地主葉寶珠之
    款項等，合計221萬4986元，依兩造合約書第9條約定，此部
    分金額之給付，應與房屋及地下停車位之交付同時履行，此
    為前案之主要爭點，已生爭點效。原審竟違反上開判決，亦
    未審查上訴人之台北20支局第353號存證信函全文，判決顯
    有違法。
  (二)上訴人甲○○雖於上開期日拒絕交屋，但係以應交付140萬8
    546元為同時履行抗辯，參照最高法院71年台上字第4428號
    、72年台上字第4365號等判例意旨，上訴人甲○○顯已免卻
    給付遲延責任。
  (三)上訴人乙○○依侵權行為、不當得利、折舊、地價稅等提起
    反訴，並無理由。
  1.上訴人甲○○於81年11月6日通知上訴人乙○○辦理交屋手
    續，惟遭其以81年11月7日存證信函拒絕，既其受領遲延在
    先，又依民法第237條規定，上訴人甲○○並無可歸責事由
    ，並不構成侵權行為。
  2.上訴人乙○○主張上訴人甲○○對於系爭3083、3086、3087
    建號建物有租金收入云云，並不正確，上訴人甲○○並未將
    前2筆建物出租他人，至於3087建號部分則遭他人無權占有
    ，上訴人甲○○並未受有相當於租金之不當得利。
  3.上訴人乙○○主張12年之侵權行為或不當得利之損害賠償，
    均已超過時效，均無理由。
  4.況上訴人甲○○均按月繳交管理費，足證於法院未判決確定
    前有關爭訟未釐清，上訴人甲○○尚有權使用房屋，係有法
    律上原因。
  5.至於房屋折舊乃自然現象，即難令上訴人甲○○負擔，且上
    訴人甲○○亦未受有利益。另房屋稅、地價稅本即應由登記
    之所有權人負擔。
  (四)又上訴人甲○○有如期完工，並無合建契約第14條第1項之
    可歸責事由即無違約罰之問題。按本件兩造前案已就上訴人
    乙○○所提違約金訴訟部分判決敗訴確定，原審未查，竟援
    引合建契約第14條第1項之約定，認定已完工達於交屋程度
    有該條違約罰之適用，顯與本件前案確定判決之認定有矛盾
    。
三、證據：援用第一審所提證據。
乙、上訴人即反訴原告乙○○方面：
一、上訴聲明：(一)原判決不利於上訴人乙○○之部分廢棄。(二)上
    廢棄部分，上訴人甲○○應再給付上訴人乙○○新台幣402
    萬5927元，及自反訴起訴狀繕本送達上訴人甲○○翌日起至
    清償日止按年息百分之5計算之利息。(三)第一、二審訴訟費
    用由上訴人甲○○負擔。(四)願供擔保請准宣告假執行。
    追加反訴之聲明：(一)反訴被上訴人甲○○應再給付反訴上訴
    人乙○○582萬9102元及自起訴狀繕本送達反訴被上訴人甲
    ○○翌日起至清償日止，按年息百分之5計算之利息。(二)追
    加反訴訴訟費用由上訴人甲○○負擔。(三)願供擔保請准宣告
    假執行。
二、陳述：除與原判決記載相同者，茲引用之外，補稱：
  (一)上訴人乙○○83年6月21日之催告信函，及甲○○之83年6月
    28日拒絕交屋函，上訴人乙○○早於前訴（原審85年度重訴
    字第92號）即已提出，且於原審反訴狀中亦有陳明，上訴人
    乙○○據此為反訴請求違約金365萬元之依據，甲○○辯稱
    上開二函非本造請求依據，即屬無稽。
  (二)本件前訴（原審85年度重訴字第92號）判決駁回上訴人乙○
    ○請求82年1月9日至83年1月9日之違約金，本屬違誤，惟該
    判決理由並不包括「可交屋而故意不交屋」之逾期違約情形
    ，且上訴人乙○○已於前訴聲明其餘部分之違約金請求暫時
    保留，上訴人乙○○自得以前訴勝訴判決及「可交屋而故意
    不交屋」之不同法律關係請求第2年以後共11年餘之逾期違
    約金，其性質則屬懲罰性違約金。惟上訴人乙○○僅先請求
    自85年12月12日至86年12月11日（1年份）之違約金共365萬
    元，其餘暫行保留，他日再請求。
  (三)按自上訴人乙○○82年1月5日申辦系爭10棟房屋所有權登記
    時，對造即提出異議並進而起訴以阻擾，經最高法院83年度
    台上字第1256號判決駁回其訴確定。則此，足以證明自應交
    屋日82年1月8日至83年6月21日止，為可歸責於甲○○之拒
    絕交屋遲延期間。是原審判決判准上訴人乙○○請求之85年
    12月12日至86年12月11日之違約金365萬元，並無訴外裁判
    之情。惟原審審認甲○○自83年6月21日受催告時起始負遲
    延責任，則有違誤。
  (四)依系爭合建契約第14條第1項、第11條第1項係規定不能如期
    「完工並交屋」者，均應受罰。否則若建商即甲○○雖於期
    限內完工，惟不依約交屋，其不就可以無限期不交屋，地主
    將因之永遠受害。是原審以甲○○未依約（即於82年1月8日
    ）交屋，應依上開約定判准違約金，並無違誤。又兩造前訴
    確定判決前以其餘合建房屋之情況來推測上訴人乙○○之10
    棟房屋情況，且未審究係因甲○○就上訴人乙○○82年1月5
    日申請房屋所有權第一次登記申請異議並另訴阻撓等情，已
    有違誤；惟該確定判決並無對造所謂之「均認係上訴人（甲
    ○○）未如期完工方得適用合建契約第14條第1項違約罰，
    若係如期完工後，既已通知被上訴人（乙○○）交屋，則被
    上訴人既已受領遲延在先．．上訴人自無可歸責事由」等情
    ，且前訴確定判決更無上訴人乙○○係受領遲延之判決理由
    ，其所辯顯然無稽。
  (五)甲○○依合建契約明知房屋為上訴人乙○○所有，卻自應交
    屋日82年1月8日起無權惡意占有，尚須經上訴人乙○○另訴
    並聲請強制執行方於94年11月16日完成交屋。尤其上訴人乙
    ○○於82年1月5日申請房屋所有權第一次登記時，對造為阻
    撓而另興訴訟（原審82年訴字第149號），故上訴人乙○○
    始於該訴經最高法院駁回其訴核發確定證明後，以嘉義郵局
    83年6月21日存證信函催告交屋，故自82年6月21日至83年6
    月21日核發確定證明期間，係可歸責於對造、即對造拒絕交
    屋之遲延期間，上訴人乙○○並無受領遲延之情。
  (六)另甲○○謂遭詐欺簽立切結書乙節，上訴人乙○○否認之。
    另甲○○主張已通知81年11月8日交屋，及地下室公共設施
    、路地配合款押金、地下室工程款、坪數價差、違約金等情
    ，業經另訴判決駁回確定（原審82度年度訴字149號、85年
    度重訴字第92號等確定判決）。
  (七)至於甲○○所謂同時履行之抗辯，曾經鈞院87年度重上字第
    3號判決贊同，惟該判決業經最高法院91年度台上字第564號
    判決廢棄駁回，故無既判力，亦不可適用爭點效，而應以鈞
    院92年度重上更(二)字第4號確定判決為準，該判決並已駁回
    甲○○同時履行抗辯、返還經費之主張。且甲○○83年6月
    28日存證信函並無「應交付140萬8546元為同時履行抗辯」
    之字眼。
  (八)原審謂以本件前訴（鈞院92年度重上更(二)字第4號）確定判
    決判准之應給付上訴人乙○○43.98坪價差404萬6160元及利
    息80萬9232元，為甲○○應負之瑕疵擔保責任，並謂兩造就
    價差及找補之罰則已分別訂定，顯見坪差找補並不包括在甲
    ○○之交屋義務內等語，惟甲○○並未於原審為上開主張，
    原審上開認定於法有違。且上開確定判決所判定應給付上訴
    人乙○○之坪數價差及利息亦非民法第492條之瑕疵擔保責
    任，而為交地義務之對待給付義務之一。亦即本件交屋義務
    應包括交屋及43.98坪數價差，二者缺一則交屋義務未完成
    。甲○○既未完成交屋義務，則未確定完工交屋，自不得依
    切結書第9條請求返還140萬8546元經費。上訴人乙○○雖主
    張抵銷，惟應以甲○○請求有理由為前提，甲○○請求既無
    理由，其清償期即未屆至，依民法第334條，不得准予抵銷
    。
  (九)上訴人乙○○就本件違約金及損害賠償二者均可請求，故原
    審謂以本件已有每逾1日罰款1萬元之違約金為賠償總額約定
    ，不得再依民法第220條、第231條請求其他債務不履行之損
    害賠償，而駁回反訴請求中之45萬7381元部分等語，即有違
    誤。況上訴人乙○○請求之上開金額，是12年來之損害賠償
    ，而違約金僅先請求85年12月12日起1年份之365萬元，二者
    請求期間不同，不能混為一談。
  (十)有關乙○○追加反訴請求7棟房屋損害賠償及返還不當得利
    計新台幣伍佰捌拾貳萬玖仟壹佰零貳元，業經鈞院95年度建
    上字第5號於97年4月11日之裁定理由中併予敘明准許乙○○
    追加在案。至於上訴人乙○○請求返還不當得利216萬元部
    分，其目的在請求甲○○拒絕交屋而無權占有、相當於租金
    12年來之不當得利（甲○○於原審94年度執字第10099號強
    制執行事件中，已自承10棟房屋均由承租人占有中）。
  (十一)上開二者一為違約金、一為不當得利，其目的、請求期間、
    法條依據均有不同，並無競合合併情形，僅係單純合併，原
    審以競合合併無庸再審酌云云，即屬違誤。是以，甲○○非
    但無權占用、出租系爭房屋，且該房屋之相關稅捐均由上訴
    人乙○○繳納，房屋價值折舊亦由上訴人乙○○負擔，上訴
    人乙○○自受有12年房屋稅、地價稅、房屋價值折舊之損害
    共計45萬7381元。
  (十二)依最高法院47年台上字第430號判例，對造所未聲明之利益
    ，不得歸之對造，所未提出之事實及證據，亦不得斟酌之。
    參加人丙○○所為書狀或陳述，當事人乙○○聲明全部援用
    。
三、證據：援用第一審所提證據。
丙、本院依職權調閱台灣嘉義地方法院94年度執字第10099號執
    行卷宗全部（2宗）、85年度重訴字第92號卷宗全部（共17
    宗）。
    理  由
壹、上訴部分：
一、上訴人甲○○主張：上訴人乙○○以其所有嘉義市○○○段
    土地與上訴人甲○○合建房屋，雙方訂有合建契約書及增訂
    條款。嗣因合建糾紛衍生訴訟，兩造曾於原審85年重訴字第
    92號履行契約事件中，上訴人甲○○曾對上訴人乙○○請求
    給付下列費用：增訂條款第8條至第13條地下室公共設施
    分攤費用，計30萬4030元、合建契約第6條第5款、第6款
    保證金收據，計75萬元、增訂條款第12條路地配合款，計
    35萬9468元，以上3項費用合計140萬8546元。因上訴人乙○
    ○抗辯上訴人甲○○需全部完工及交屋後始負返還義務，上
    訴人甲○○因此遭敗訴之判決。嗣因上訴人甲○○業將上訴
    人乙○○所分得之房屋10戶及車位（1位）交付予上訴人乙
    ○○或其指定之人，依約上訴人乙○○應返還前述金額，屢
    經催討，上訴人乙○○仍拒不給付，為此依兩造間之合建契
    約關係提起本訴，訴請上訴人乙○○應給付上訴人甲○○上
    開140萬8546元暨其利息等語。（原審判決上訴人甲○○勝
    訴，惟此項勝訴判決金額與上訴人乙○○反訴請求之違約金
    365萬元為抵銷，抵銷後，上訴人甲○○已無餘額可資請求
    ，因此駁回上訴人甲○○之訴）
二、上訴人乙○○則以：上訴人乙○○83年6月21日催告上訴人
    甲○○交屋，上訴人甲○○則於83年6月28日函覆拒絕交屋
    ，上訴人乙○○早於前訴（原審85年度重訴字第92號）即已
    提出違約金之請求，此為上訴人乙○○反訴請求違約金365
    萬元之依據。上訴人乙○○於82年1月5日申辦系爭10棟房屋
    所有權登記時，甲○○即提出異議並進而起訴以阻擾，經最
    高法院83年度台上字第1256號判決駁回其訴確定，足以證明
    自應交屋日82年1月8日至83年6月21日止，為可歸責於甲○
    ○之拒絕交屋遲延期間，上訴人乙○○並無受領遲延之情事
    。原審判決判准上訴人乙○○請求之85年12月12日至86年12
    月11日之違約金365萬元，並無訴外裁判之情。惟原審審認
    甲○○自83年6月21日受催告時起始負遲延責任，則有違誤
    。甲○○依合建契約明知房屋為上訴人乙○○所有，卻自應
    交屋日82年1月8日起無權惡意占有，尚須經上訴人乙○○另
    訴並聲請強制執行方於94年11月16日完成交屋。至於甲○○
    所謂同時履行之抗辯，曾經鈞院87年度重上字第3號判決贊
    同，惟該判決業經最高法院91年度台上字第564號判決廢棄
    駁回，故無既判力，亦不可適用爭點效，而應以鈞院92年度
    重上更(二)字第4號確定判決為準，該判決並已駁回甲○○同
    時履行抗辯、返還經費之主張。且甲○○83年6月28日存證
    信函並無「應交付140萬8546元為同時履行抗辯」之字眼等
    語，資為抗辯。
三、上訴人甲○○主張：
  (一)兩造及訴外人（地主）陳仁海、鄭文容、陳蔡瑤琴等5人前
    於79年6月11日簽定合建契約，由上訴人乙○○及訴外人陳
    仁海等人提供渠等共有之坐落於嘉義市○○○段209地號土
    地，連同其他相鄰土地即同段209之5、209之24、213之10、
    207之39、208之6及209之23地號土地之地主等人，與上訴人
    甲○○共同簽訂合建契約，雙方約定由上訴人甲○○於前揭
    7筆土地上興建5層樓房，且合意由上訴人乙○○及訴外人陳
    仁海等地主按其所供土地面積之比例分配建物，其中上訴人
    乙○○分配取得如原審判決附表所示之系爭10棟房屋，及使
    用執照所示之地下層公共設施。前述原審附表所示之系爭10
    棟房屋均於82年9月4日已向地政機關辦理第1次之保存登記
    完畢（本院卷(二)第249頁），並依上訴人乙○○指定登記為
    乙○○（建號3083、3086、3087，共3棟）、己○○（建號3
    082、3088、3090，共3棟）、丙○○（建號3085、3089，共
    2棟）、戊○○（建號3084，1棟）及丁○○（建號3091，1
    棟）所有名義。又上開合建契約當事人嗣另於80年2月7日再
    行簽定「增定條款」，雙方約定依該增定條款第8條，由上
    訴人乙○○取得如原審判決附圖所示編號12之停車位1個各
    情，有兩造提出之合建契約書、增定條款等影本各乙份在卷
    可稽，為兩造所不爭（原審卷(一)第7頁至第9頁、第53頁、第
    54頁、卷(二)第46頁，本院卷(二)第79頁），堪信真正。
  (二)上訴人乙○○主張：兩造因上開合建契約糾紛，上訴人乙○
    ○及訴外人己○○、丁○○、陳義武（由戊○○承受訴訟）
    、丙○○等5人前另訴請「上訴人甲○○應交付如附表所示
    建物」，並請求上訴人甲○○應給付上訴人乙○○898萬200
    0元（其中違約金365萬元、房屋價差430萬元暨其遲付之部
    分利息103萬2000元）暨其利息，經原審法院85年度重訴字
    第92號事件受理，嗣經本院92年度重上更(二)字第4號終局判
    決確定。其中有關交付房屋部分，經原審85年度重訴字第92
    號判決上訴人甲○○應將如原審附表所示基地上之房屋交付
    予如原審判決附表所示之人，並應將如原審判決附圖所示之
    地下層編號第12號即斜線部分，面積12.61平方公尺之停車
    位交付予上訴人乙○○（此部分經最高法院91年度台上字第
    564號判決駁回上訴人甲○○之上訴確定在案）；金錢給付
    部分，則由本院92年度重上更(二)字第4號判決上訴人甲○○
    應給付上訴人乙○○485萬5392元暨其利息，駁回上訴人乙
    ○○其餘之請求確定。上訴人乙○○等人持上開確定判決向
    原審法院聲請強制執行，經該院94年度執字第10099號事件
    受理執行，並於94年11月16日將全部房屋10戶及車位（1位
    ）點交予上訴人乙○○等人完畢，亦經本院依職權調閱原審
    法院85年度重訴字第92號民事卷宗全部（共17宗）、94年度
    執字第10099號執行卷宗全部查核無訛，為兩造所不爭（本
    院卷(二)第80頁），亦堪採信。
四、上訴人甲○○主張「上訴人乙○○應給付140萬8546元（地
    下室公設分攤費用、保證金、路地配合款等）」，上訴人乙
    ○○則以「甲○○之交屋義務應包括給付房屋坪數價差金額
    暨利息在內，惟甲○○尚未完成全部交屋之義務，不得為上
    開之請求」云云置辯。茲查：
  (一)兩造系爭合建契約書內容，其中第9條：「申請建築執照之
    起造人名義，由建物取得人自由決定、」；第7條第1項則「
    如甲方（即乙○○與其他地主）提供之土地依法令規定最高
    僅得建築地上五層大樓時，雙方垂直對分，乙方（即甲○○
    ）並至少應附兩座電梯於本棟大樓。」，本件系爭合建契約
    ，依其約定之性質，核屬「承攬與買賣」之混合契約，此為
    兩造所不爭（本院卷(二)第81頁、本院92年度重上更(二)字第4
    號確定判決理由參之(四)）。又上訴人甲○○為系爭合建案，
    於81年7月4日另出具「切結書」，其中第9點約定同意：「
    ．．依合建契約及增定條款規定使用執照取得後7日內地主
    需返還對方經費，暫緩返還，延至地主分得之建物辦妥保存
    登記並且確實完工交屋予地主時，再行返還。」，復於該切
    結書末段記載「以上承諾事項確實無訛，恐口無憑，特立本
    切結書交與陳仁海、乙○○各壹份收執，本人保存壹份」，
    此有上訴人乙○○提出上開切結書影本乙份在卷（原審卷(一)
    第55頁、第56頁），依此切結書之約定，上訴人甲○○應全
    部履行交屋（確實完工及辦妥所有權登記，並實際交屋完畢
    ）後，始得請求上訴人乙○○返還上開經費，至為明確。
  (二)查上訴人甲○○所承建如原審判決附表所示之房屋10戶、車
    位（1位）均已完工，並於82年9月4日取得房屋所有權登記
    ，復經原審法院於94年11月16日前強制執行點交房屋10戶、
    車位（1位）予上訴人乙○○或其指定之人（己○○、丙○
    ○、戊○○及丁○○），業見上述。此外，上訴人乙○○請
    求上訴人甲○○應給付房屋坪數價差部分，經本院92年度重
    上更(二)字第4號確定判決上訴人甲○○應給付上訴人乙○○4
    04萬6160元及利息80萬9232元（合計共485萬5392元）部分
    ，經上訴人乙○○聲請執行法院以94年度執字第10099號事
    件強制執行，上訴人甲○○於96年1月12日向原審法院自動
    履行，當日繳付723萬4659元，嗣再於同月15日繳付3萬2670
    元、於96年3月1日繳付1萬3514元完畢（合計共728萬843元
    ），此有原審法院會計室96年2月7日、96年3月13日付款憑
    單，原執行法院96年1月12日、96年2月6日執行筆錄2份、繳
    款收據4紙及原審法院發還民事執行案款撥匯聲請書影本2份
    等分別附於上開執行卷(一)、(二)可稽，為上訴人乙○○於本院
    所自認（本院卷(二)第80頁），堪信真正。上訴人甲○○就系
    爭合建契約應負給付之義務（取得房屋所有權、交付上訴人
    乙○○房屋、車位及給付房屋坪數差額），均已全部履行完
    畢，堪可採信。
  (三)綜上所述，上訴人甲○○依合建契約應給付上訴人乙○○之
    房屋10戶，已取得所有權登記，並於94年11月16日連同房屋
    及車位（1位）交付予上訴人乙○○或其指定之人，並已給
    付房屋坪數價差及利息（共728萬843元）予上訴人乙○○，
    上訴人甲○○依合建契約切結書第9條應負給付之義務業已
    全部履行。從而，上訴人甲○○依合建契約書及切結書第9
    條之約定，請求上訴人乙○○給付140萬8546元（地下室公
    共設施分攤費用30萬4030元、保證金75萬元、路地配合款35
    萬9468元）及自起訴狀繕本送達之翌日即95年3月18日起至
    清償日止，按週年利率百分之5計算之利息，洵屬有據，應
    予准許。
貳、反訴部分：
甲、程序方面：
    按「訴狀送達後，原告不得將原訴變更或追加他訴。但有下
    列各款情形之一者，不在此限：1.被告同意者。2.請求之基
    礎事實同一者。3.擴張或減縮應受判決事項之聲明者。4.因
    情事變更而以他項聲明代最初之聲明者。5.該訴訟標的對於
    數人必須合一確定時，追加其原非當事人之人為當事人者。
    6.訴訟進行中，於某法律關係之成立與否有爭執，而其裁判
    應以該法律關係為據，並求對於被告確定其法律關係之判決
    者。7.不甚礙被告之防禦及訴訟之終結者。」民事訴訟法第
    255條第1項定有明文。而在第二審程序為訴之變更或追加，
    非經他造同意不得為之，但第255條第1項第2款至第6款之情
    形不在此限，亦為同法第446條第1項所明定。查上訴人即反
    訴原告乙○○於本院具狀追加請求上訴人即反訴被告甲○○
    應再給付如附表所示建號3082、3088、3090（係己○○部分
    ）、3085、3089（係丙○○部分）、3084（係丁○○部分）
    、3091（係戊○○部分）建物之損害賠償及返還不當得利金
    額共582萬9102元暨其利息（詳如附表），上訴人即反訴被
    告甲○○雖不同意，惟上訴人乙○○上開追加，係基於兩造
    系爭合建契約衍生而來，其請求之基礎事實同一，於程序上
    並無不合，此項追加，應予准許。
乙、實體方面：
一、上訴人乙○○主張：上訴人乙○○早於81年6月23日即將合
    建之土地登記給上訴人甲○○，依合建契約約定，上訴人甲
    ○○應於82年1月8日完工交屋，惟上訴人乙○○於82年1月5
    日自行申辦10戶房屋所有權登記時，上訴人甲○○竟予阻撓
    提出異議。經上訴人乙○○循行政救濟提起訴願，最後於82
    年9月4日獲准辦理10棟房屋所有權登記，上訴人甲○○應自
    82年1月8日起負交付房屋之義務，惟上訴人甲○○仍繼續無
    權占用，拒不交屋，依法應負「不完全給付」及「侵權行為
    」之損害賠償責任。為此依民法第184條、第220條、第231
    條、不當得利及合建契約等法律關係，主張上訴人甲○○應
    給付626萬7381元（其中不當得利216萬元、損害賠償45萬73
    81元、違約金365萬元）暨其利息等語。（原審判決上訴人
    甲○○應給付上訴人乙○○自85年12月12日起至86年12月11
    日止為期1年，以1日1萬元計算，共計365萬元之違約金，並
    與上訴人甲○○起訴勝訴部分抵銷，實際判決上訴人甲○○
    應給付上訴人乙○○224萬1454元違約金，駁回上訴人乙○
    ○不當得利216萬元及損害賠償45萬7381元部分之請求）
二、上訴人甲○○則以：上訴人乙○○依侵權行為、不當得利、
    折舊、地價稅等提起並擴張本件反訴，並無理由。按上訴人
    甲○○於81年11月6日通知上訴人乙○○辦理交屋手續，惟
    遭其以81年11月7日存證信函拒絕，既其受領遲延在先，又
    依民法第237條規定，上訴人甲○○並無可歸責事由，並不
    構成侵權行為。上訴人乙○○主張上訴人甲○○對於系爭30
    83、3086、3087建號建物有租金收入云云，並不正確，上訴
    人甲○○並未將前2筆建物出租他人，至於3087建號部分則
    遭他人無權占有，上訴人甲○○並未受有相當於租金之不當
    得利。至於其主張12年之侵權行為或不當得利之損害賠償，
    均已超過時效，均無理由。況上訴人甲○○均按月繳交管理
    費，足證於法院未判決確定前有關爭訟未釐清，上訴人甲○
    ○使用房屋，係有法律上原因。另房屋折舊乃自然現象，即
    難令上訴人甲○○負擔，且上訴人甲○○亦未受有利益，房
    屋稅、地價稅本即應由登記之所有權人負擔云云，資為抗辯
    。
三、茲查，上訴人甲○○係於81年7月2日即已取得系爭合建房屋
    之使用執照，此有上訴人乙○○提出之系爭建物所有權權狀
    上所載之房屋建築完成日期及建物登記謄本在卷足按（原審
    85年度重訴字第92號卷(一)第17頁至第26頁，本院92年度重上
    更(二)字第4號卷(二)第282頁至第407頁），並經本院依職權調
    閱上開卷宗核閱無誤，信屬真實。而上訴人甲○○確曾於81
    年11月6日以嘉義郵局12支局第235號存證信函通知上訴人乙
    ○○應於81年11月8日至事務所辦理交屋手續，但為上訴人
    乙○○於翌日以嘉義郵局第3548號存證信函予以拒絕，此有
    嘉義郵局12支局第235號、嘉義郵局第3548號存證信函影本
    共2份附卷可參（原審卷(一)第250頁、第251頁），並為兩造
    所不爭，上訴人甲○○辯稱「上訴人乙○○於81年11月8日
    拒絕受領系爭房屋」之事實，固堪信真正。
四、次按「給付有確定期限者，債務人自期限屆滿時起，負遲延
    責任。」民法第229條定有明文。又「債權人受領遲延而使
    原已到期之給付處於給付無確定期限狀態，嗣債權人表示願
    意受領者，仍須催告債務人履行，債務人經催告而不履行，
    則自受催告時起始負遲延責任。」，並有最高法院著有86年
    度台上字第2998號裁判可資參照。經查：
  (一)上訴人乙○○雖於81年11月8日拒絕受領系爭房屋，惟其嗣
    於83年6月21日再以嘉義郵局存證信函第1477號函，催告上
    訴人甲○○辦理交屋（原審卷(一)第257頁至第259頁），上訴
    人甲○○則於83年6月28日以台北20支郵局存證信函第353號
    函覆上訴人乙○○「要求上訴人乙○○應與其他地主前往結
    算相關款項，否則拒絕交屋」（原審卷(一)第260頁至第263頁
    ），明示拒絕上訴人乙○○要求交屋之催告，按兩造合建契
    約既約定上訴人甲○○應交屋之日期為82年1月8日（81年7
    月2日已領得使用執照），上訴人甲○○於約定交屋期屆至
    後仍拒絕交屋，上訴人乙○○主張上訴人甲○○自83年6月
    28日起應負給付遲延責任，洵有理由。
  (二)上訴人甲○○雖辯稱「因上訴人乙○○尚未繳清其他費用（
    即地下室公共設施分攤費用30萬4030元、保證金75萬元、路
    地配合款35萬9468元），伊於83年6月28日以台北20支郵局
    存證信函第353號函拒絕上訴人乙○○要求交屋，係主張同
    時履行抗辯權，並無遲延給付問題」云云，惟查：
  1.所謂「同時履行之抗辯」，係基於雙務契約而發生；倘雙方
    之債務，非本於同一之雙務契約而發生，縱令雙方債務在事
    實上有密切之關係，或雙方之債務雖因同一之雙務契約而發
    生，然其一方之給付，與他方之給付，並非立於互為對待給
    付之關係者，均不能發生同時履行之抗辯，有最高法院59年
    台上字第850號判例可參。次按土地所有權人提供土地由建
    築商出資合作建屋，其契約之性質如何，應依契約內容而定
    ，不能一概而論。如契約當事人於訂約時言明，須俟房屋建
    竣後，始將應分歸地主之房屋與分歸建築商之基地，互易所
    有權者，固屬互易契約；惟如契約內言明，建築商向地主承
    攬完成一定之工作，而將地主應給與之報酬，充作買受分歸
    建築商之房屋部分基地之價款，則係屬買賣與承攬之混合契
    約；至若契約訂明各就分得房屋以自己名義領取建造執照，
    就地主分得部分而言，認該房屋之原始所有人為地主，地主
    與建築商就此部分之關係為承攬契約；而合建契約尤須賴雙
    方誠實履行義務，始得完成。
  2.又系爭合建契約，依其性質係屬「買賣與承攬」之混合契約
    ，業見上述。因此系爭合建契約之對待給付關係應存在於地
    主即上訴人乙○○應將其所提供土地之所有權移轉與建商即
    上訴人甲○○；而建商即上訴人甲○○則於完成系爭建屋後
    ，將系爭10棟房屋完成所有權登記，房屋連同停車位（1位
    ）交付於上訴人乙○○或其依約定應交付己○○等4人。至
    於因系爭房屋坪數分配不足所生之差額、保證金及增定條款
    第12條購買路地配合款等費用之義務，揆諸前揭說明，均與
    交付系爭10棟房屋之義務間，不具有對待給付之關係，並不
    生「同時履行抗辯」之問題，以上上訴人甲○○主張「同時
    履行抗辯」之爭點，業據本院前案（92年度重上更(二)字第4
    號確定判決、最高法院94年度台上字第245號判決駁回上訴
    ）本於兩造辯論之結果已為認定「上訴人甲○○交付房屋之
    義務與上訴人乙○○交付路地配合款、保證金及地下室公共
    設施分攤等費用」間，並無「同時履行抗辯」問題，況此項
    重要爭點所為之判斷，經核亦無顯然違背法令，上訴人甲○
    ○亦未提出新訴訟資料足以推翻上開判斷，依最高法院92
    年度台上字第315號、93年度台上字第1432號判決所示（如
    下述），上訴人甲○○於本案不得再為「同時履行抗辯」之
    主張，本院亦不得作相反之判斷，上訴人甲○○此部分所辯
    ，並無理由。
五、本案反訴部分之其他重要爭點，在於「上訴人乙○○主張上
    訴人甲○○依約應於82年1月8日交屋（上訴人乙○○復於83
    年6月21日函催上訴人甲○○交屋），惟上訴人甲○○拒不
    履行，經上訴人乙○○聲請強制執行，遲至94年11月16日始
    由法院強制點交，故上訴人甲○○應負給付違約金、損害賠
    償及返還不當得利，有無理由？」，爰分述如下：
  (一)上訴人乙○○主張上訴人甲○○依約應於82年1月8日交屋（
    上訴人乙○○復於83年6月21日函催上訴人甲○○交屋），
    惟上訴人甲○○遲至94年11月16日始因法院強制執行而交屋
    ，應否負給付違約金責任？經查：
  1.按「除別有規定外，確定之終局判決就經裁判之訴訟標的，
    有既判力。」民事訴訟法第400條第1項定有明文。又「按確
    定判決之既判力，固以訴訟標的經表現於主文判斷事項為限
    ，判決理由並無既判力，但法院於判決理由中，就訴訟標的
    以外，當事人主張之重要爭點，本於當事人辯論之結果已為
    判斷時，對此重要爭點所為之判斷，除有顯然違背法令，或
    當事人已提出新訴訟資料，足以推翻原判斷之情形外，應解
    為在同一當事人就該已經法院判斷之重要爭點，不得作相反
    之主張或判斷，始符民事訴訟上誠信原則。」、「確定判決
    所生之既判力，除當事人就確定終局判決經裁判之訴訟標的
    法律關係，不得更行起訴或為相反之主張外，法院亦不得為
    與確定判決意旨相反之裁判。否則將使同一紛爭再燃，即無
    以維持法之安定，及保障當事人權利、維護私法秩序，無法
    達成裁判之強制性、終局性解決紛爭之目的。」，此分別有
    最高法院92年度台上字第315號、93年度台上字第1432號判
    決可資參照。
  2.茲查，上訴人甲○○前於81年11月6日通知上訴人乙○○於
    同年月8日前往辦理交屋，惟經上訴人乙○○於81年11月8日
    以存證信函回覆拒絕，上訴人乙○○應自81年11月8日起負
    受領遲延責任。兩造就此部分重要爭點，於本院前案（92年
    度重上更(二)字第4號）訴訟程序經兩造各為充分之舉證，並
    使當事人適當而完全之辯論，由法院為實質上之審理判斷，
    得出上訴人甲○○並無給付房屋遲延之心證，不負給付違約
    金義務等語（確定判決本訴部分理由欄五、六），依上說明
    ，兩造對於上訴人甲○○81年11月8日以前不負給付遲延責
    任之爭點，已不得再為相反之主張。
  3.惟上訴人乙○○於81年11月8日拒絕受領系爭房屋之後，復
    於83年6月21日以嘉義郵局第1477號存證信函，催告上訴人
    甲○○履行交屋義務，經上訴人甲○○於83年6月28日以台
    北20支局第353號存證信函回覆拒絕履行，有上開存證信函
    及回執影本附卷足憑（原審卷(一)第257頁至第263頁），為兩
    造所不爭，上訴人甲○○自83年6月28日起遲延給付，應負
    違約責任，從而，上訴人乙○○請求自85年12月12日起至86
    年12月11日止1年之違約金，洵有理由，應予准許。（上訴
    人甲○○主張同時履行抗辯拒絕給付部分，並無理由，參見
    理由欄五之(二)）。
  4.按「當事人得約定債務人於債務不履行時，應支付違約金。
    違約金，除當事人另有訂定外，視為因不履行而生損害之賠
    償總額。其約定如債務人不於適當時期或不依適當方法履行
    債務時，即須支付違約金者，債權人除得請求履行債務外，
    違約金視為因不於適當時期或不依適當方法履行債務所生損
    害之賠償總額。」、「約定之違約金額過高者，法院得減至
    相當之數額。」民法第250條、第252條分別定有明文。兩造
    合建契約第14條罰則第1項約定「乙方（甲○○）不能如期
    完工交屋時，每逾壹日罰款新台幣壹萬元，逾6個月仍不能
    完工交屋時，甲方得解除本約，同時本約地上之建物及其他
    堆置物品，均任由甲方沒收」、第2項約定「甲方應備齊土
    地產權過戶所需之必要證件，交付乙方辦理移轉登記時，甲
    方未能如期提出土地產權過戶所需之必要證件，則每逾壹日
    罰款新台幣壹萬元，由違約之個人自負責之。」（原審卷(一)
    第9頁），此外，兩造別無其他損害賠償之約定，而依此項
    文義，兩造此項違約金之約定，依法視為因債務不履行而生
    損害之賠償總額。按上訴人乙○○依合建契約得請求上訴人
    甲○○交付房屋共10戶，85年房屋課稅現值每戶最低約270
    萬元、最高約380萬600元，此有房屋稅繳款單10紙在卷可參
    （原審卷(一)第119頁至第131頁），平均每戶房屋價值約330
    萬元左右，參以台灣地區自84年以後，社會經濟衰退，不動
    產價值逐年下降，迄今景氣仍屬低迷，本院審酌系爭房屋價
    值、當前社會經濟及上訴人乙○○所受遲交屋之損害等情形
    ，認上訴人乙○○對上訴人甲○○遲延交屋違約金之請求每
    日1萬元（每年365萬元）之約定過高，宜酌減至每日4,000
    元為適當。依此計算，上訴人乙○○請求85年12月12日至86
    年12月11日止，共1年違約金為146萬元（4,000元×365=146
    萬元）部分，應予准許，逾此之請求，則無理由。
  (二)上訴人乙○○主張上訴人甲○○既應於83年6月28日交屋，
    其遲至94年11月16日始強制執行交屋，應負債務不履行損害
    賠償責任？經查：
  1.按「債務人遲延者，債權人得請求其賠償因遲延而生之損害
    。」、「違約金，除當事人另有訂定外，視為因不履行而生
    損害之賠償總額。」，民法第231條、第250條分別定有明文
    。
  2.查上訴人甲○○應於83年6月28日交屋，因給付遲延，迄至
    94年11月16日始因法院強制執行而交屋，依法應負給付上訴
    人乙○○違約金之責任，業見上述。而此項違約金既視為因
    不履行而生損害之賠償總額，依法上訴人乙○○自不得再行
    請求債務不履行所生之損害賠償，此部分上訴人乙○○請求
    賠償債務不履行所生之損害共45萬7381元（繳納12年房屋稅
    14萬5705元、地價稅15萬7276元及房屋折舊費用15萬4400元
    ），並無理由，應予駁回。
  (三)上訴人乙○○主張上訴人甲○○應於83年6月28日交屋，遲
    至94年11月16日始強制執行交屋，應否負給付不當得利216
    萬元之責任？經查：
  1.按「無法律上之原因而受利益，致他人受損害者，應返還其
    利益。雖有法律上之原因，而其後已不存在者，亦同。」、
    「買賣標的物之利益及危險，自交付時起，均由買受人承受
    負擔，但契約另有訂定者，不在此限。」民法第179條、第
    373條分別定有明文。又「不動產買賣契約成立後，其收益
    權屬於何方，依民法第373條之規定，應以標的物已否交付
    為斷。所有權雖已移轉，而標的物未交付者，買受人仍無收
    益權。」，有最高法院33年上字第604號判例可資照。
  2.茲查系爭合建契約，依其性質係屬「買賣與承攬」之混合契
    約，為上訴人乙○○所不爭，業見上述（本院卷(二)第81頁、
    本院92年度重上更(二)字第4號確定判決理由參之(四)），而上
    訴人甲○○依合建契約所興建建號3083、3086、3087房屋，
    雖於82年9月4日辦理所有權移轉登記與上訴人乙○○及其指
    定之人，有卷附建物登記謄本在卷足按，並為上訴人乙○○
    所不爭，依上說明，在94年11月16日原審法院強制執行交屋
    之前，上訴人乙○○等人並無收益權（遲延交屋係債務不履
    行問題），自無不當得利之可言。從而，上訴人乙○○請求
    被上訴人甲○○按3棟每月5,000元計算12年（82年至94年）
    之不當得利，共為216萬元（5,000元×12月×12年×3棟＝2
    16萬元），並無理由，應予駁回。另上訴人乙○○於本院追
    加請求上訴人甲○○應給付基於合約應交付另7棟之房屋（
    即己○○所有3088、3090建號；丙○○所有3085、3089建號
    ；丁○○所有3084建號、戊○○所有3091建號房屋），按每
    棟每月5,000元計算12年之不當得利共582萬9102元（金額詳
    如附表所示），依上同一之理由，亦不應准許，其假執行之
    聲請，失所附麗，併應駁回。（己○○、丙○○、丁○○、
    戊○○於本院追加之反訴，業經本院裁定駁回，業告確定）
參、復按「二人互負債務，而其給付種類相同，並均屆清償期者
    ，各得以其債務，與他方之債務，互為抵銷。但依債之性質
    不能抵銷或依當事人之特約不得抵銷者，不在此限。」民法
    第344條定有明文。上訴人乙○○於原審主張「如法院認定
    上訴人甲○○請求上訴人乙○○給付140萬8546元有理由，
    則與上訴人甲○○對伊應負之損害賠償金為抵銷」（原審卷
    (一)第47頁），茲查上訴人乙○○所積欠上訴人甲○○140萬8
    546元之債務，與上訴人甲○○積欠上訴人乙○○損害賠償
    金，其給付種類相同，並均屆清償期，依法得為抵銷，累計
    抵銷後，上訴人甲○○應給付上訴人乙○○5萬1454元（146
    萬元－140萬8546元＝5萬1454元）。
肆、綜上所述，上訴人甲○○依合建契約第9條約定，得請求上
    訴人乙○○給付140萬8546元（地下室公設分攤費用30萬403
    0元、保證金75萬元、路地配合款35萬9468元，上訴人甲○
    ○僅請求140萬8546元）；而上訴人乙○○依合建契約及違
    約金之法律關係，得請求上訴人甲○○應給付違約金146萬
    元，經上訴人乙○○主張抵銷後，累計，上訴人甲○○應給
    付上訴人乙○○5萬1454元（146萬元－140萬8546元＝5萬14
    54元）及自起訴狀繕本送達翌日即95年3月18日起至清償日
    止，按週年利率百分之5計算之利息，原審在此範圍予以准
    許，並准供擔保為假執行或免為假執行之宣告，並無不合，
    此部分上訴人甲○○之上訴，並無理由，應予駁回。至於原
    審判決上訴人甲○○應給付上訴人乙○○逾上開金額部分，
    上訴人甲○○指摘該部分不當，求為廢棄改判，係有理由，
    應由本院將原判決該部分廢棄，並改判如主文第2項所示。
    另上訴人乙○○之上訴（即不當得利等402萬5927元部分）
    及追加之訴（如附表582萬9102元部分），均無理由，應予
    駁回。
伍、本件事證已臻明確，兩造其餘攻擊防禦方法及證據資料，核
    與本件判決結果不生影響，不予一一論述，併予敘明。
結論：本件上訴人甲○○之上訴一部為有理由，一部為無理由；
；上訴人乙○○之上訴及追加之反訴，均無理由，依民事訟法第
450條、第449條第1項、第79條判決如主文。
中    華    民    國    97    年    8    月     29    日
                  民事第三庭    審判長法  官  曾平杉
                                      法  官  莊俊華
                                      法  官  李文賢
上為正本係照原本作成。
上訴人甲○○不得上訴。
上訴人乙○○如對本判決上訴，須於判決送達後20日內向本院提
出上訴狀，未表明上訴理由者，應於上訴後20日內，向本院提出
理由書（須附繕本）。依法須繳納裁判費並應委任律師為訴訟代
理人，始得上訴。
中    華    民    國    97    年    8    月     29    日
                                      書記官  葉秀珍
【附記】
民事訴訟法第466條之1：
(1)對於第二審判決上訴，上訴人應委任律師為訴訟代理人。但上
  訴人或其法定代理人具有律師資格者，不在此限。
(2)上訴人之配偶、三親等內之血親、二親等內之姻親，或上訴人
  為法人、中央或地方機關時，其所屬專任人員具有律師資格並
  經法院認為適當者，亦得為第三審訴訟代理人。
民事訴訟法第466條之2：
上訴人無資力委任訴訟代理人者，得依訴訟救助之規定，聲請第
三審法院為之選任律師為其訴訟代理人。


司法院資訊處製作；財團法人民間司法改革基金會備份。
